臺中高等行政法院判決
　　　　　　　　　　　　　　　　　　 94年度訴字第00507號
　　　　　　　　　　　　　　　.
原　　　告　甲○○
被　　　告　彰化縣政府
代　表　人　乙○○
訴訟代理人　丙○○
　　　　　　丁○○
上列當事人間因有關土地事務事件，原告不服行政院農業委員會
中華民國94年9月8日農訴字第0940130506號訴願決定，提起行政
訴訟。本院判決如下︰
　　主  文
原告之訴駁回。
訴訟費用由原告負擔。
　　事  實
甲、事實概要：原告為回收沃土利用，於民國（下同）94年4月
    14日向被告申請於其所有坐落彰化縣溪州鄉○○○段460地
    號農業用地施作濁水池，因被告未函復原告，原告不服，於
    94年5月26日向內政部提起訴願，經內政部以94年6月10日台
    內訴字第0940004667號函移請行政院農業委員會審理，嗣被
    告針對原告申請以94年6月22日府建土字第0940115564號函
    覆原告，行政院農業委員會遂以被告已作成函覆，並無訴願
    意旨所稱被告不作為之情形，如原告仍有不服，得另行訴願
    ，原告訴願無理由駁回之。原告對該訴願決定不服，遂提起
    本件行政訴訟。
乙、兩造爭點及陳述：
壹、原告方面：
一、聲明：求為判決：(一)撤銷訴願決定。(二)請求被告作成准
    予於本申請案位於彰化縣溪洲鄉○○○段460號農地上施作
    沈澱池回收泥土合法運出使用之行政處分。
二、陳述：
　 (一)本「申請施作濁水沈澱池」一案，實為於偌大農地中開
       挖約2米半寬，2米半深，長度約140米，作為濁水沈澱池
       。而原地開挖之原有土石乃作為沈澱池護岸，絕無運出
       使用。而欲運出使用的土，乃於沈澱池中沈澱後取出之
       泥土。
　 (二)而彰化縣政府與農業委員會以平均地權條例施行細則第
       12條規定之內容駁回，然其條文內容乃為於所申請土地
       上，全面開挖後運出使用，故與本申請案不符。更有引
       誘犯罪、造假之嫌。
　 (三)近年來農業經濟蕭條，為提昇農業品質，故而農民大量
       購買農業用土回填，於農地上使用。然而所需用土何來
       ？全為盜採所來。政府准大量農民於自有農地回收泥土
       ，卻不准運出，其為何心？縣府與農業委員會皆知農業
       用土之需求若渴，卻無所作為，尚一再阻擋合法回收土
       ，其心可誅。
   (四)對於施作濁水沈澱池以採取泥土，目前並無直接法令依
       據，但法律並未禁止。且憲法第15條、第22條、第23條
       、第125條、民法第767條、第773條之相關規定可為佐證
       ，被告應依農業發展條例第8條、行政程序法第7條之2、
       第8條之精神，准許原告之請求。
貳、被告方面：
一、聲明：求為判決：(一)駁回原告之訴。(二)訴訟費用由原告
    負擔。
二、陳述：
　 (一)按「本條例所稱改良土地，指左列各款而言。一、建築
       基地改良：包括整平或填挖基地、水土保持、埋設管道
       、修築駁嵌、開挖水溝、鋪築道路等。二、農地改良：
       包括耕地整理、水土保持、土壤改良及修築農路、灌溉
       、排水、防風、防砂、堤防等設施。三、其他用地開發
       所為之土地改良。」、「土地所有權人為本條例所定改
       良須申請核發土地改良費用證明者，應於改良前先依左
       列程序申請驗證；於驗證核准前已改良之部分，不予核
       發土地改良費用證明：一、於開始興工改良之前，填具
       申請書，向直轄市或縣（市）主管機關申請驗證，並於
       工程完竣翌日起十日內申請複勘。二、直轄市或縣（市
       ）主管機關於接到申請書後派員實地勘查工程開始或完
       竣情形。三、改良土地費用核定後，直轄市或縣（市）
       主管機關應按宗發給證明，並通知地政機關及稅捐稽徵
       機關。」平均地權條例施行細則第11條及第12條第1項分
       別定有明文。次按「採取土石，應依本法取得土石採取
       許可。但下列情形，不在此限：一、採取少量土石供自
       用者。二、實施整地及工程就地取材者。三、礦業權者
       在礦區內採取同一礦床共生之土石者。四、因天災事變
       緊急搶修公共工程所需者。五、政府機關辦理重要工程
       所需者。前項各款土石採取地點、面積、數量、期間之
       管理辦法，由中央主管機關定之。」土石採取法第3條亦
       有明文。
 　 (二)有關原告為回收沃土利用，於94年4月14日向被告申請
        位於彰化縣溪洲鄉○○○段460地號農業用地施作濁水
        沈澱池，因被告未函復原告，原告遂以被告不作為，向
        行政院農業委員會提起訴願，惟查被告業依首揭法條規
        定，於94年6月22日以府建土字第0940115564號函復原
        告，並無不作為之情事，此有該函復卷可稽，而行政院
        農業委員會所為訴願駁回之決定，亦無不當。
    (三)至原告94年4月14日申請被告溪州鄉○○○段460地號土
        地回收沃土利用，並未敘明該申請案為土地改良案或土
        石採取案，係以回收沃土利用旨，被告以94年6月22日
        府建土字第0940115564號函復原告應依所請事由檢具相
        關資料憑辦，案屬單純事實敘述或理由說明，非對人民
        請求有所准駁，既不因該項敘述或說明而生法律上之效
        果，非訴願法上之行政處分，有內政部94年9月22日台
        內訴字第0940005808號訴願決定書附卷足憑，併予陳明
        。
    (四)另原告行政訴訟狀事實二略以：「而彰化縣政府與農業
        委員會以平均地權條例施行細則第12條規定之內容駁回
       ，然其條文內容乃為於所申請土地上，全面開挖後運出
       使用，故與本申請案不符。」乙節，查平均地權條例施
       行細則第12條尚無原告於其申請土地上，全面開挖後運
       出使用之規定，原告顯然曲解法令。
   (五)又原告行政訴訟狀事實（三）略以：「．．．農民大量
       購買農業用土回填，於農地上使用。然而所需用土何來
       ？全為盜採所來。縣府與農業單位，明知卻無所作為，
       尚一再阻擋合法回收土。．．．」乙節，查農業用土來
       源可逕自合法土石採取廠及碎解洗選廠等場所購得，且
       被告亦有指派人員配合彰化縣警察局執行取締土石盜採
       工作，故原告指稱農民回填用土全為盜採所來尚無事實
       之證明，似有誣告之嫌。
   (六)另原告行政訴訟狀證據略以：「．．．政府准大量農民
       於自有土地內回收泥土，卻不准運出，．．．」乙節，
       惟依土石採取法第3條所訂定之「採取土石免申辦土石採
       取許可辦理辦法」第3條第2項規定：「前項整地及工程
       就地取材有剩餘土石外運者，應填具申請書報請直轄市
       、縣（市）主管機關備查，．．．」，顯見並無原告所
       稱政府限制不准運出之情事，是原告所訴，委無足採。
   (七)綜上所陳，原告主張無理由，請判決如訴之聲明。
   理  由
一、按「本條例所稱改良土地，指左列各款而言。一、建築基地
    改良：包括整平或填挖基地、水土保持、埋設管道、修築駁
    嵌、開挖水溝、鋪築道路等。二、農地改良：包括耕地整理
    、水土保持、土壤改良及修築農路、灌溉、排水、防風、防
    砂、堤防等設施。三、其他用地開發所為之土地改良。」、
    「土地所有權人為本條例所定改良須申請核發土地改良費用
    證明者，應於改良前先依左列程序申請驗證；於驗證核准前
    已改良之部分，不予核發土地改良費用證明：一、於開始興
    工改良之前，填具申請書，向直轄市或縣（市）主管機關申
    請驗證，並於工程完竣翌日起十日內申請複勘。二、直轄市
    或縣（市）主管機關於接到申請書後派員實地勘查工程開始
    或完竣情形。三、改良土地費用核定後，直轄市或縣（市）
    主管機關應按宗發給證明，並通知地政機關及稅捐稽徵機關
    。」平均地權條例施行細則第11條及第12條第1項分別定有
    明文。次按「採取土石，應依本法取得土石採取許可。但下
    列情形，不在此限：一、採取少量土石供自用者。二、實施
    整地及工程就地取材者。三、礦業權者在礦區內採取同一礦
    床共生之土石者。四、因天災事變緊急搶修公共工程所需者
    。五、政府機關辦理重要工程所需者。前項各款土石採取地
    點、面積、數量、期間之管理辦法，由中央主管機關定之。
    」、「申請土石採取許可者，應檢具下列書件，向直轄市、
    縣（市）主管機關為之；書件不齊全者，應不受理：一、申
    請書及申請區域圖。二、規費繳納收據。三、土石採取計畫
    書圖。…第1項第3款土石採取計畫書圖，應由依法登記執業
    之採礦工程師或其他相關專業技師簽證。」土石採取法第3
    條、第10條亦有明文。
二、本件原告主張於其自有農地挖設濁水沈澱池，回收泥土，運
    供其他農地回填，以提升農地地力，雖該項請求無法令上之
    直接依據，但參佐憲法第15條、第22條、第23條、第125條
    、民法第767條、第773條之相關規定，被告應依農業發展條
    例第8條、行政程序法第7條之2、第8條之精神，准許其請求
    。爰求為: (一)撤銷訴願決定。(二)被告應作成准予於彰化縣溪
    洲鄉○○○段460號農地上施作沈澱池回收泥土合法運出使
    用之行政處分之判決。
三、被告則以：原告94年4月14日申請被告溪州鄉○○○段460地
    號土地回收沃土利用，並未敘明該申請案為土地改良案或土
    石採取案，係以回收沃土利用旨，被告以94年6月22日府建
    土字第0940115564號函復原告應依所請事由檢具相關資料憑
    辦，並無不當。依平均地權條例施行細則第12條規定，尚無
    原告得於其申請土地上，全面開挖後運出使用之規定，其請
    求自無理由。查農業用土來源可逕自合法土石採取廠及碎解
    洗選廠等場所購得，農民並非無處可購得農用泥土，原告之
    訴無理由等語資為抗辯。
四、查原告所主張本件其請求之依據農業發展條例第8條係規定
    ：「主管機關得依據農業用地之自然環境、社會經濟因素、
    技術條件及農民意願，配合區域計畫法或都市計畫法土地使
    用分區之劃定，擬訂農地利用綜合規劃計畫，建立適地適作
    模式。前項完成農地利用綜合規劃地區，應至少每五年通盤
    檢討一次，依據當地發展情況作必要之修正。」係關於農地
    利用綜合規畫建立之規定，要無從依該條准予挖設濁水沈澱
    池，以回收水中所沈澱之泥土，運供其他農地回填之餘地。
    次按土地法第82條前段規定「凡編為某種使用地之土地，不
    得供其他用途之使用。」農業發展條例第10條第1項規定「
    農業用地於劃定或變更為非農業使用時，應以不影響農生產
    環境之完整，並先徵得主管機關之同意；其變更之條件、程
    序，另以法律定之。」亦足見農地農用之原則，同條例第3
    條第12款規定：「農業使用：指農業用地依法實際供農作、
    森林、養殖、畜牧、保育及設置相關之農業設施或農舍等使
    用者。但依規定辦理休耕、休養或有不可抗力等事由，而未
    實際供農作、森林、養殖、畜牧等使用者，視為作農業使用
    。」本件原告主張申請於其農地挖設寬、深各2．5公尺、長
    140公尺之濁水沈澱池，以回收水中所沈澱之泥土，運供其
    他農地回填，其僅係挖掘農地為沈澱池，以沈澱水中之泥土
    ，再運供其他農地回填之用，要非如農業發展條例第3條第
    12款所規定「依法實際供農作、森林、養殖、畜牧、保育及
    設置相關之農業設施或農舍等使用」，自非作農業使用甚明
    。而該挖設沈澱池，並非「耕地整理、水土保持、土壤改良
    及修築農路、灌溉、排水、防風、防砂、堤防等設施」之行
    為，亦非平均地權條例施行細則第11條所稱之農地改良。原
    告亦陳明並非一般之採取土石，且其申請並不合土石採取法
    第3條所規定免經許可即可採取土石，復未依土石採取法第1
    0條規定檢具相關書件向被告申請，其申請自欠依據。有關
    上開農地農用、土地改良、採取土石之規定，俱屬國家法律
    所規定，並無礙原告之憲法上所享之人權，亦非縣之單行法
    規而有牴觸國家法律之情形，原告指有違憲法第15條、第22
    條、第23條、第125條規定或依該規定應予准許，並非可採
    。民法第773條規定：「土地所有權，除法令有限制外，於
    其行使有利益之範圍內，及於土地之上下，如他人之干涉，
    無礙其所有權之行使者，不得排除之。」而本件上述之限制
    即為民法第773條所稱「法令有限制」之情形，自無違民法
    第767條、第773條之相關規定。至上開規定係法律所規定已
    如前述，並無違比例原則、誠信原則或信賴原則之可言，原
    告謂依行政程序法第7條第2款（原告誤陳述為第7條之2）、
    第8條之精神應予准許，亦屬無據。從而原告請求被告「作
    成准予於本申請案位於彰化縣溪洲鄉○○○段460號農地上
    施作沈澱池回收泥土合法運出使用之行政處分」自欠依據，
    難予准許。被告抗辯不予准許，核無違誤，訴願決定予駁回
    ，理由雖有不同，結論並無不同，應予維持，原告請求撤銷
    訴願決定，並請求命被告「作成准予於本申請案位於彰化縣
    溪洲鄉○○○段460號農地上施作沈澱池回收泥土合法運出
    使用之行政處分」核無理由，應予駁回。
據上論結，本件原告之訴為無理由，依行政訴訟法第195條第1項
後段、第98條第3項前段，判決如主文。
中　　華　　民　　國　　94　　年　　12　　月　　8 　　日
                    第二庭審判長法  官  王茂修
                                法  官　莊金昌
                                法  官  林金本
以上正本證明與原本無異。
如不服本判決，應於判決送達後20日內向本院提出上訴書狀，其
未表明上訴理由者，應於提起上訴後20日內向本院提出上訴理由
書（須依對造人數附具繕本）；如於本判決宣示或公告後送達前
提起上訴者，應於判決送達後20日內補提上訴理由書（須附繕本
）。未表明上訴理由者，逕以裁定駁回。
提起上訴應預繳送達用雙掛號郵票390元（34元及5元郵票各10份
)。
中　　華　　民　　國　　94　　年　　12　　月　　8 　　日
                                書記官  朱敏諄
